臺灣高雄地方法院民事判決　　　　　　 99年度家訴字第174號
原　　　告　王景華
訴訟代理人　張榮作律師
被　　　告　王景星
被　　　告　王景輝
被　　　告　王景賜
被　　　告　王月嬌
被　　　告　王月碧
上當事人間請求分割遺產事件，本院民國100年5月19日言詞辯論
終結，判決如下：
    主  文
兩造公同共有如附表所示被繼承人王正德之土地柒筆與房屋壹筆
之遺產准予分割，由兩造按應繼分各分得六分之一。
訴訟費用由兩造各負擔六分之一。
    事實及理由
一、本件被告經合法通知，未於最後言詞辯論期日到場，核無民
    事訴訟法第386條各款所列情形，爰依原告聲請，由其一造
    辯論而為判決。
二、原告起訴主張:
  (一)本件被繼承人王正德於民國94年10月28日死亡，繼承人有配
    偶王朱錦其子女王景華、王景星、王景輝、王景賜、王月嬌
    、王月碧，惟被繼承人王正德之配偶王朱錦於98年3月5日去
    世，是王朱錦對於被繼承人王正德繼承之財產，又由原告王
    景華及被告王景星、王景輝、王景賜、王月嬌、王月碧等6
    名子女共同繼承，是依民法第1138條第1款、第1141條之規
    定，原告王景華及被告王景星、王景輝、王景賜、王月嬌、
    王月碧對被繼承人王正德遺產之應繼分為各6分之1。
  (二)被繼承人王正德王正德死後，留有遺產即如附表編號一至八
    所示之土地共7筆及房屋1筆（下稱系爭遺產土地及系爭遺產
    房屋），由兩造公同共有，其中系爭遺產土地部分並已辦理
    繼承登記。
  (三)按「繼承人有數人時，在分割遺產前，各繼承人對於遺產全
    部為公同共有。」，民法第一千一百五十一條定有明文，又
    按「公同關係存續中，各公同共有人不得請求分割公同共有
    物，在民法第八百二十九條固定有明文。但此項公同關係之
    存續既非不可終止，則公同共有人中之一人或數人於訴訟外
    或於起訴時，以訴狀向其他公同共有人表示終止公同關係之
    意思，而請求分割公同共有物，在審理事實之法院，自應審
    認其所為終止公同關係之意思表示是否正當，能否認為已有
    合法之終止，為適當之裁判，如可認終止為合法，則其公同
    關係已不復存續，即無適用民法第八百二十九條之餘地。」
    ，最高法院三十七年上字第七三五七號著有判例可資參考。
    查系爭遺產土地，係於兩造共同繼承自被繼承人王正德之遺
    產，並於99年3 月25日辦理公同共有繼承登記在案，雖迄今
    仍未終止公同共有關係或辦理分割遺產，惟依前開最高法院
    見解，被告之一得以訴訟之方式表示終止公同關係之意思，
    並請求分割公同共有物。
  (四)被繼承人王正德之遺產存款部分：第一商業銀行存款新臺幣
    （下同）580,172 元、阿蓮鄉農會之存款108,375 元現金部
    分10,000元，共計698,547 元，各繼承人皆同意，將其做為
    僱請外勞及先母王朱錦之生活費用，上述金額僅足夠僱請外
    勞，其餘皆仰賴原告與告王景華、王景星、王景賜3 人每月
    所支付5,000 元，上述遺產金額早已花用一空，並無剩餘，
    剩餘款項為原告王景華等三人繳交之每月5000元款項所剩，
    與本件分割遺產事件並無關聯。
  (五)另勞保喪葬補助費與親友致贈之奠儀及高雄縣阿蓮鄉○村○
    ○路78號房屋和土地皆非被繼承人王正德之遺產，與本件遺
    產分割無關。
  (六)爰依民法第1164條聲明如下：
    1.准將兩造公同共有如附表編號一至八所示之土地8 筆與房
      屋1 筆，原告王景華及被告王景星、王景輝、王景賜、王
      月嬌、王月碧應繼分應各為6 分之1 ，原物分割，由兩造
      各依6 分之1 比例取得分別共有。
    2.訴訟費用由兩造按應繼分比例負擔。
三、被告王景星先前到庭則以：
  (一)僅坐落於高雄縣阿蓮鄉○○○段48-22地號、1068-3地號、
    1132地號需要分割，並請按應繼分分割，勿再分別共有。
  (二)高雄縣阿蓮鄉○○村○○路○○路之房子與土地納入遺產範圍
    ，原告表示上開房地係爺爺寫授權予伊，然爺爺並不識字。
    又母親王朱錦過世留有現金205,830 元，希望能列入分配。
  (三)原告所述上揭被繼承人王正德之遺產現金部分共698,547 元
    已分配完畢，然實際上並未收到等語置辯，並請求駁回原告
    之訴，訴訟費用由原告負擔。
四、被告王景輝、王景賜先前到庭則以：
  (一)原告興建現住房屋時，因其結婚後與父母分居，而於被繼承
    人王正德獲得不少款項，其當年獲得贈與之款項，依法應併
    入遺產總額，進行分割分配予各繼承人。
  (二)被繼承人王正德亡故後，兩造就遺產之分割處理，已有協議
    ，因此原告再訴請分割應無理由。
  (三)否認原告所述上揭被繼承人王正德之遺產現金部分共698,
    547 元已分配完畢。原告稱上開現金遺產為被繼承人王正德
    於94年10月28日去世後，供為先母王朱錦之生活費及僱請外
    勞之費用，迄至先母於98年3 月5 日去世，前三年餘，已全
    部花費一空，非但與前述已自行平均分配完畢之主張為符，
    且未提出任何憑據以供佐證。
  (四)原告稱被繼承人王正德去世後，原告與被繼承人王景華、王
    景星、王景賜等4 人曾協議每人每月提供5000元供先母王朱
    錦之生活費用，並由原告派用，原告稱該筆款項尚餘118,
    247元，惟未說明兩造每月提供5000元之費用，是否與被繼
    牪人王正德之現金遺產混合使用，如何有剩餘118,247 元，
    如未混合使用，又如何區分使用。
  (五)被繼承人王正德及先母王朱錦去世前之勞保費均由被告王景
    賜一人負擔支付，但被繼承人王正德及先母王朱錦之喪葬補
    助費，則分別由原告王景華、被告王景星領取，其領取後有
    無分文花用於被繼承人王正德及先母王朱錦之喪葬費，又親
    友致贈之奠儀去向如何，亦有待說明等語置辯。
五、經查：
  (一)本件原告主張，兩造均為為被繼承人王正德之子女，而被繼
    承人王正德於94年10月28日死亡，惟兩造對於上述遺產迄今
    仍無法達成分割遺產之協議等事實，業據提出戶籍謄本7 分
    、土地登記謄本7 份、建物稅籍證明書、財政部遺產稅免稅
    證明書、高雄縣政府房屋稅籍證明各1 份各為證。
  (二)繼承人王正德遺產土地部分： ：
   1.按繼承人有數人時，在分割遺產前，各繼承人對於遺產全
     部為公同共有；繼承人得隨時請求分割遺產，但法律另有
     規定或契約另有訂定者，不在此限，此為民法第1151條、
     第1164條所明定。查:被繼承人王正德於94年10月28日死亡
     ，原告王景華及被告王景星、王景輝、王景賜、王月嬌、
     王月碧為王正德之子女均係繼承人，應繼份比例各為6分之
     1，被繼承人王正德有如附表所示遺產，已如前述，是原告
     本於繼承人之地位，請求分割被繼承人所留之遺產，尚無
     不合。
   2.次按公同共有人之權利義務，依其公同關係所由成立之法
     律、法律行為或習慣定之；公同共有物之處分及其他之權
     利行使，除法律另有規定外，應得公同共有人全體之同意
     。民法第828條第1項及第3項分別定有明文；再按繼承人有
     數人時，在分割遺產前，各繼承人對於遺產全部為公同共
     有。民法第1151條亦定有明文。本件被繼承人王正德於94
     年10月28日辭世，遺有如附表編號一至七所列之土地7筆遺
     產，依民法第1138條規定，原告王景華及被告王景星、王
     景輝、王景賜、王月嬌、王月碧等人為法定繼承人，是就
     被繼承人王正德所遺遺產之分割，自應得全體繼承人之同
     意，否則即無成立遺產分割協議之可能。被告王景輝主張
     兩造曾於被繼承人亡故後，就遺產之分割處理已有協議云
     云，惟實務上多以書面形式訂立分割協議，然被告王景輝
     並未提出該遺產分割協議之書面為證，今兩造捨此不為，
     益難採認兩造已有分割之協議，復被告王景星於本院100年
     5月19日言詞辯論期日中陳述：「坐落於阿蓮鄉○○○段
     48-22地號、1068-3、1132地號需要分割」等語明確，從而
     ，被告王景輝主張之遺產分割協議，並未得全體繼承人之
     同意，是以，原告與被告王景星根本未曾同意過被告王景
     輝所主張之遺產分割方法，被告王景輝認原告再訴請分割
     應無理由等語，洵屬無據，尚難採信。
   3.末按遺產分割，依民法第1164條、第830條第2項之規定，
     應由法院依民法第824條命為適當之分配，不受任何共有人
     主張之拘束（最高法院49年台上字第2569號判例要旨參照
     ）。法院選擇遺產分割之方法，應具體斟酌公平原則；各
     繼承人之利害關係；遺產之性質及價格；利用價值、經濟
     效用；經濟原則及使用現狀；各繼承人之意願等相關因素
     ，以為妥適之判決。本件被繼承人王正德遺有如附表編號
     一至七所列之土地7筆遺產，原告王景華及被告王景星、王
     景輝、王景賜、王月嬌、王月碧等6人既為民法第1138條所
     定之法定繼承人，兩造對於被繼承人王正德之遺產即有繼
     承權，且兩造繼承人應繼分之比例應各為6分之1。兩造於
     分割遺產前，對於上述遺產之全部為公同共有，兩造亦無
     達成分割遺產之協議，則原告請求鈞院裁判分割遺產雖非
     無據，惟被告並不同意原告所主張之分別共有方法分割遺
     產；又裁判分割共有物訴訟雖為形式之形成訴訟，其事件
     本質為非訟事件，究依何種方法分割遺產為適當，法院有
     自由裁量之權，而不受當事人聲明之拘束。本院審酌如附
     表編號一至七示土地之遺產具有可分之性質，是本院認就
     如附表編號一至七所示被繼承人之土地遺產應將按兩造應
     繼分比例各6分之1予以分配較為適當。
   (三)就系爭遺產房屋部分：
     附表編八就系爭遺產房屋，現由被告王景賜及其配偶居住
     其內，此有本院100年1月14日勘驗筆錄在卷可稽（見本院
     卷第113至114頁），惟被告王景星於本院100年5月19日言
     詞辯論期日主張：如果分割，希能一次分割清楚、完全，
     不要再分別共有，然如將房屋予以變賣，勢必造成被告王
     景賜及其配偶居無定所，對其生活影響甚鉅，且分割遺產
     之目的本在消滅共有關係，故以變價方式分割上開房屋顯
     不適當亦無實益，是以，本院認就如附表編號八所示被繼
     承人之房屋遺產，以原物分配方式分割，並應將按兩造應
     繼分比例各6分之1予以分配較為適當。
   (四)被繼承人王正德之遺產存款部分：
   1.被繼承人王正德之遺產存款部分共計698,547  元，原告主
     張上述金額，於被繼承人王正德94年10月28日去世後，供
     為兩造母親王朱錦僱請外勞之費用，迄至王朱錦於98年3月
     5日去世，已三年有餘，上述遺產金額已花用一空，並無剩
     餘，而兩造母親王朱錦生活費，則由原告與被告王景華、
     王景星、王景賜3人每月並支付5,000元，提供兩造母親王
     朱錦之生活費，剩餘款項惟原告王景華等三人繳交之每月
     5000元款項所剩，與本件分割遺產事件並無關聯。
   2.按每月每名外勞之固定支付細目如下：每月基本薪15,
     840 元。每月加班費2,112  元。雇主依法需按月繳納
     就業安定費2,000元予主管機關。雇主每月必須負擔之外
     勞健保費986元。以上共計每月必須固定支付20,938元。查
     兩造母親自起94年10月28日迄至98年3月5日辭世止，申請
     外勞照顧其生活起居，為支出外勞費用至少837,520元（
    40個月×每月20,938元＝837,520元)，故原告抗辯被繼承人
     王正德之遺產存款部分共計698,547元，因供為兩造母親王
     朱錦僱請外勞之費用，已花用一空，並無剩餘等語，應堪
     採信。是以，剩餘款項為原告王景華等三人繳交之每月
     5000元款項所剩，與本件分割遺產事件並無關聯。
   (五)又被告王錦輝主張原告興建現住房屋時，因其結婚後與父
     母分居，而於被繼承人王正德獲得不少款項，其當年獲得
     贈與之款項，依法應併入遺產總額，進行分割，惟被告王
     錦輝並未提出有關事證，可證明原告與被承人間就分居而
     有相關金錢往來，是以被告王錦輝上開主張尚不足採信。
   (六)勞保喪葬補助費與親友致贈之奠儀部分：
   1.被告王景賜另辯稱應將勞保喪葬補助費列入被繼承人王正
     德遺產由兩造按應繼分繼承。本院審酌被繼承人王正德去
     世之後由原告王景華、被告王景星所領取之勞保喪葬補助
     費，並無證據證明為前揭二人所領取，復勞保喪葬補助費
     之請領，既係基於勞工保險條例第62條規定，以勞保被保
     險人身分，申請被繼承人王正德死亡時之喪葬津貼，應認
     該喪葬津貼並非屬於兩造被繼承人王正德所留之遺產，係
     因請求給付之人本身為被保險人投保勞工保險，方會給付
     ，是被告王景賜此部分之請求尚嫌無據，附此敘明。
   2.遺產是否應加計奠儀？
     被告王景賜主張被繼承人王正德逝世後舉辦喪禮所收之奠
     儀應最入遺產而為分配，原告則主張奠儀收入，乃被繼承
     人往生後所生，並非被繼承人所遺留財產，自不屬遺產範
     疇。茲查，奠儀乃被繼承人死後，在世之繼承人自親友故
     舊處所收之禮金，致送奠儀之人之所以致送在世之繼承人
     奠儀，衡情自係針對在世之繼承人所為人情世故之往來應
     酬，收取奠儀之人日後亦有禮尚往來之儀節需求，故奠儀
     之收入自非被繼承人之遺產，被告王景賜主張奠儀應列入
     遺產而為分配，自乏可採。
  (七)另高雄縣阿蓮鄉○村○○路78號房屋和土地為原告爺爺所有
    ，其授權時，均非被繼承人王正德之遺產，又兩造母親王朱
    錦過世留有現金205,830 元，亦非被繼承人王正德之遺產，
    從而，與本件遺產分割無關，被告此部分之請求尚屬無據，
    併此敘明。
六、末按，因共有物分割、經界或其他性質上類似事件涉訟、由
    敗訴當事人負擔訴訟費用顯失公平者，法院得酌量情形，命
    勝訴之當事人負擔其一部，民事訴訟法第87條第1項、第80
    條之1定有明文。查裁判分割遺產之形成訴訟，法院決定遺
    產分割之方法時，應斟酌何種分割方法較能增進共有物之經
    濟效益，並兼顧兩造之利益，以決定適當之分割方法，不受
    原告聲明之拘束，亦不因何造起訴而有不同，是本件原告請
    求裁判分割遺產雖有理由，惟關於訴訟費用之負擔，應由兩
    造即繼承人全體各按其應繼分比例負擔，始屬公允，爰諭知
    如主文第2項所示。
七、本件事實已臻明確，兩造其餘攻擊或防禦方法核與判決結果
    無影響，爰不逐一論述，附此敘明。
八、據上論結，本件原告之訴為有理由，依民事訴訟法第385條
    第1項前段、第80條之1、第85條第1項但書，判決如主文。
中    華    民    國   100    年    5     月    31    日
                  家事法庭  法  官  何清富
正本係照原本作成。
如不服本判決，應於送達後20日內，向本院提出上訴狀並表明上
訴理由，如於本判決宣示後送達前提起上訴者，應於判決送達後
10日內補提上訴理由書（須附繕本）。
中    華    民    國   100    年    5     月    31    日
                            書記官  鄧思辰
 附表：被繼承人王正德所遺之不動產
┌──┬──────┬────┬────────┐
│編號│土地或建物所│權利    │分割方法        │
│    │在地        │        │                │
├──┼──────┼────┼────────┤
│    │高雄縣阿蓮鄉│3分之1  │按王景華應有部分│
│一  │崙子頂段48之│        │1/6 、王景星應有│
│    │1地號       │        │部分1/6 、王景輝│
│    │            │        │應有部分1/6 、王│
│    │            │        │景賜應有部分1/6 │
│    │            │        │、王月嬌應有部分│
│    │            │        │1/6 、王月碧應有│
│    │            │        │部分1/6 應予分割│
│    │            │        │，均保持分別共有│
│    │            │        │關係。          │
├──┼──────┼────┼────────┤
│二  │高雄縣阿蓮鄉│12分之1 │同上            │
│    │崙子頂段48之│        │                │
│    │13地號      │        │                │
├──┼──────┼────┼────────┤
│三  │高雄縣阿蓮鄉│全部    │同上            │
│    │崙子頂段48之│        │                │
│    │22地號      │        │                │
├──┼──────┼────┼────────┤
│四  │高雄縣阿蓮鄉│3分之1  │同上            │
│    │崙子頂段1068│        │                │
│    │之1地號     │        │                │
├──┼──────┼────┼────────┤
│五  │高雄縣阿蓮鄉│全部    │同上            │
│    │崙子頂段1068│        │                │
│    │之3地號     │        │                │
├──┼──────┼────┼────────┤
│六  │高雄縣阿蓮鄉│3之1    │同上            │
│    │崙子頂段1069│        │                │
│    │之1地號     │        │                │
├──┼──────┼────┼────────┤
│七  │高雄縣阿蓮鄉│全部    │同上            │
│    │崙子頂段1132│        │                │
│    │地號        │        │                │
├──┼──────┼────┼────────┤
│八  │高雄縣阿蓮鄉│全部    │同上            │
│    │港後村崙頂路│        │                │
│    │91號        │        │                │
└──┴──────┴────┴────────┘